【裁判字號】    95,交抗,122
【裁判日期】    951023
【裁判案由】    聲明異議
【裁判全文】
臺灣高等法院高雄分院刑事裁定         95年度交抗字第122號
抗告人即
原處分機關  交通部公路總局高雄區監理所屏東監理站
代 表 人    甲○○
受處分人    乙○○
上列抗告人因受處分人違反道路交通管理處罰條例聲明異議案件
，不服臺灣屏東地方法院中華民國95年8 月17日裁定（95年度交
聲字第116 號），提起抗告，本院裁定如下：
    主  文
原裁定關於「原處分關於罰鍰新臺幣肆萬玖仟伍佰元部分撤銷。
前項撤銷部分，不罰。」部分撤銷。
前項撤銷部分，發回交通部公路總局高雄區監理所屏東監理站。
其餘抗告駁回。
    理  由
一、抗告意旨略以：按95年2 月5 日生效施行之行政罰法第26條
    固規定：「一行為同時觸犯刑事法律及違反行政法上義務規
    定者，依刑事法律處罰之。但其行為應處以其他種類行政罰
    或得沒入之物而未經法院宣告沒收者，亦得裁處之。前項行
    為如經不起訴處分或為無罪、免訴、不受理、不付審理之裁
    判確定者，得依違反行政法上義務規定裁處之。」。惟刑事
    訴法所規定之緩起訴乃附條件之不起訴處分，本質上為不起
    訴處分之一種，至檢察官為緩起訴處分時，依刑事訴訟法第
    253 條之2 第1 項規定命被告向指定之公益團體支付一定金
    額者，似屬一種特殊之處遇措施而非刑法所規定之刑罰。故
    刑事案件經檢察官為緩起訴確定後，應視同不起訴處分確定
    ，則依上開第26第2 項規定似非不得依違反行政法規定裁處
    之。本件異議人乙○○因酒醉駕車之行為，雖經台灣屏東地
    方法院檢察署檢察官以95年度偵字第2701號為緩起訴處分並
    命向公益團體支付新台幣3 萬元確定，惟上開緩起訴處分及
    向公益團體支付一定金額之特殊處遇，均非屬「刑罰」，是
    依上開規定仍得依違反行政法上義務規定裁處之，原裁定認
    已為「依刑事法律處罰」而對原處分罰鍰部分撤銷，改諭知
    不罰，顯屬錯誤，爰提起抗告請撤銷原裁定，更為適法之裁
    定等語。
二、原裁定以：本件異議人於95年1 月13日晚間9 時5 分許，駕
    駛車牌號碼XWN －753 號重型機車，在屏東縣新埤鄉○○路
    新埤國小前，因酒後駕車肇事致潘君豪（所涉公共危險、過
    失傷害等罪嫌，業經臺灣屏東地方法院檢察署檢察官提起公
    訴）受傷，酒精濃度測定值為每公升0. 77 毫克等情，業為
    異議人所是認，並有異議人簽收之舉發違反道路交通管理事
    件通知單、酒精測試表、診斷證明書及起訴書各1 份附卷可
    稽，是異議人飲用酒類後，於上開時間駕駛汽車，經員警測
    試檢定有酒精濃度超過規定標準即吐氣所含酒精濃度超過每
    公升0.55毫克以上，並致潘君豪受傷之事實，應堪認定。惟
    按「違反行政法上義務而受罰鍰、沒入或其他種類行政罰之
    處罰時，適用本法。但其他法律有特別規定，從其規定。」
    ；「本法所稱其他種類行政罰，指下列裁罰性之不利處分：
    一、限制或禁止行為之處分：．．吊扣證照．．。」；「一
    行為同時觸犯刑事法律及違反行政法上義務規定者，依刑事
    法律處罰之。但其行為應處以其他種類行政罰或得沒入之物
    而未經法院宣告沒收者，亦得裁處之。前項行為如經不起訴
    處分或為無罪、免訴、不受理、不付審理之裁判確定者，得
    依違反行政法上義務規定裁處之。」；「本法自公布後一年
    施行。」，94年5 月5 日總統公布之行政罰法第1 條、第2
    條第1 項、第26條及第46條分別定有明文，故而，行政罰法
    業已於95年2 月5 日生效施行。次按「被告所犯為死刑、無
    期徒刑或最輕本刑3 年以上有期徒刑以外之罪，檢察官參酌
    刑法第57條所列事項及公共利益之維護，認以緩起訴為適當
    者，得定1 年以上3 年以下之緩起訴期間為緩起訴處分，其
    期間自緩起訴處分確定之日起算。」；「檢察官為緩起訴處
    分者，得命被告於一定期間內遵守或履行左列各款事項：四
    向公庫或指定之公益團體、地方自治團體支付一定之金額」
    ，刑事訴訟法第253 條之1 第1 項、253 條之2 第1 項第4
    款分別定有明文。經查，本件異議人於95年1 月13日酒醉駕
    車之同一事實，並經員警以犯公共危險罪嫌移送臺灣屏東地
    方法院檢察署檢察官偵辦，並經該署檢察官於95年7 月6 日
    以95年度偵字第2701號命異議人向公益團體支付3 萬元，以
    95年度偵字第2701號為緩起訴處分，經該署檢察官依職權送
    請再議，由臺灣高等法院高雄分院檢察署檢察長以95年度上
    議字第2627號處分書維持原處分而確定，此有臺灣屏東地方
    法院檢察署檢察官95年度偵字第2701號緩起訴處分書、臺灣
    高等法院高雄分院檢察署95年度上議字第2627號處分書各1
    份在卷可稽。緩起訴處分命異議人向公益團體支付一定之金
    額雖非刑法所定之刑名，然其已對被告名譽、心理產生相當
    制約並影響被告財產上之權利，應可實質該當行政罰法第26
    條第1 項之「依刑事法律」之處罰。異議人上開遭裁決罰鍰
    4 萬5 千元，並吊扣駕駛執照24個月等行政罰之酒駕行為係
    在行政罰法生效施行後，自有上開行政罰之適用。基此，異
    議人上述酒後駕車違規之情事，除其行為應處以其他種類行
    政罰即吊扣駕駛執照24個月部分，仍得裁處之外，其違反行
    政法上義務而受罰鍰4 萬5 千元部分，依行政罰法第26條第
    1 項前段規定，即應依刑事法律處罰之，不再爰依上揭道路
    交通管理處罰條例等規定裁罰之。爰將原處分關於罰鍰新台
    幣49500 元部分撤銷，並為不罰之諭知，另就原處分機關上
    開吊扣駕駛執照24個月之行政裁罰，依上開道路交通管理處
    罰條例等規定及行政罰第26條第1 項但書之規定，則核無不
    當，而為異議駁回之裁定。
三、本院查：
(一)按94年2 月5 日公布，95年2 月5 日施行之行政罰法第1 條
    規定「違反行政法上義務而受罰鍰、沒入或其他種類行政罰
    之處罰時，適用本法。但其他法律有特別規定者，從其規定
    」，足認行政罰法係屬行政罰之基本法，而道路交通管理處
    罰條例本質上係屬行政罰，此觀該條例中就交通違規行為所
    定法律效果包括罰鍰、吊扣證照裁罰等行政罰甚明（參照行
    政罰法第1 條、第2 條將罰鍰、吊扣證照處分均定為行政罰
    ），是違反道路交通管理處罰條例之裁罰事件，自有行政罰
    法之適用。
(二)又按行政罰法第26條規定：「一行為同時觸犯刑事法律及違
    反行政法上義務規定者，依刑事法律處罰之。但其行為應處
    以其他種類行政罰或得沒入之物而未經法院宣告沒收者，亦
    得裁處之。前項行為如經不起訴處分或為無罪、免訴、不受
    理、不付審理之裁判確定者，得依違反行政法上義務規定裁
    處之。」，此即所謂一事不二罰之原則。究其立法目的，係
    因一行為同時觸犯刑事法律及違反行政法上義務規定時，由
    於刑罰與行政罰同屬對不法行為之制裁，而刑罰之懲罰作用
    較強，故依刑事法律處罰，即足資警惕時，實無一事二罰再
    處行政罰之必要。是因同時觸犯刑事法律及違反行政法上義
    務規定之行為，行政機關得否科以與刑罰相類之行政罰處罰
    ，端視該行為之刑事訴追或審判程序終局結果而定，在刑事
    訴追、審判程序尚未終局確定前，行政機關自不得逕予裁罰
    ，至於沒入或其他種類行政罰，因兼具維護公共秩序之作用
    ，其內容具有特殊性，與行政目的之達成密切攸關，行政機
    關自仍得併予裁處，又此所稱「其他種類行政罰」，係指違
    反行政法上之義務應受「裁罰性」之「不利處分」而言，依
    行政罰法第2 條規定，應包括限制或禁止行為之吊扣證照處
    分在內。
(三)再按觸犯刑事法律之犯罪行為，除得經檢察官之起訴，並由
    法院審理後，為有罪科刑、無罪、免訴、不受理、不付審理
    之裁判外，如檢察官認該行為所涉為死刑、無期徒刑或最輕
    本刑3 年以上有期徒刑以外之罪，於參酌刑法第57條所列事
    項及公共利益之維護，認以緩起訴為適當者，得定1 年以上
    3 年以下之緩起訴期間為緩起訴處分，並同時命被告為一定
    之金錢給付，因該金錢給付係附隨於緩起訴處分之負擔，性
    質上並非刑罰，核與前開行政罰法第26條所稱一事不二「罰
    」之要件不合，受緩起訴處分之人自不得以其已履行該緩起
    訴處分所命之金錢給付為由，援引上開行政罰法第26條之規
    定，主張就同一行為免受行政罰。然因經檢察官為「緩起訴
    」處分者，於「緩起訴」之猶豫期間內，檢察官可對其持續
    觀察，若認其顯無反省警惕之情或根本欠缺反省警惕之能力
    者，得依職權或依告訴人之聲請，將「緩起訴」處分撤銷，
    並依法追訴，法院則得依審理結果，為有罪科刑之裁判，亦
    即在緩起訴處分之猶豫期間內，刑事訴追程序仍未終局確定
    ，此與不起訴處分確定後，刑事訴追程序終結，檢察官原則
    上不得就同一行為再行起訴之法律效果迥異，是以，緩起訴
    處分自不得類推不起訴處分，而適用行政罰法第26條第2 項
    之規定，是以，經檢察官諭知緩起訴處分之行為，如同時違
    反行政法上義務之規定，在緩起訴處分於猶豫期間期滿前，
    因刑事訴追程序尚未確定終結，行為人仍有因緩起訴遭撤銷
    而受刑事追訴處罰之可能，此時行政機關若逕行依法行政裁
    罰，毋寧將使行為人有同時遭受行政處罰及刑事處罰之可能
    ，是依行政罰法第26條之立法意旨，在違反行政法上義務之
    行為業經緩起訴處分之情形下，行政機關應待緩起訴處分實
    質確定（即緩起訴猶豫期間經過而未經撤銷），行為人已最
    終確定免於受刑事訴追或處罰時，行政機關方得為行政裁罰
    。
(四)查本件異議人乙○○於95年1 月13日晚間9 時5 分許，駕駛
    車牌號碼XWN －753 號重型機車，在屏東縣新埤鄉○○路新
    埤國小前，因酒後駕車肇事致潘君豪（所涉公共危險、過失
    傷害等罪嫌，業經臺灣屏東地方法院檢察署檢察官提起公訴
    ）受傷，酒精濃度測定值為每公升0. 77 毫克，已逾不得駕
    駛車輛之濃度標準等情，業為異議人所是認，並有異議人簽
    收之舉發違反道路交通管理事件通知單、酒精測試表、診斷
    證明書及起訴書各1 份附卷可稽，是異議人飲用酒類後，於
    上開時間駕駛汽車，經員警測試檢定有酒精濃度超過規定標
    準即吐氣所含酒精濃度超過每公升0.55毫克以上，並致潘君
    豪受傷之事實，應堪認定。然查，異議人同一酒後駕車之行
    為，因同時觸犯刑法第185 條之3 之公共危險罪，經臺灣屏
    東地方法院檢察署檢察官偵查後，認犯罪事實事證明確，惟
    符合緩起訴之要件，並經該署檢察官於95年7 月6 日以95年
    度偵字第2701號命異議人向公益團體支付3 萬元，以95年度
    偵字第2701號為緩起訴處分，緩起訴期間為2 年，經該署檢
    察官依職權送請再議，由臺灣高等法院高雄分院檢察署檢察
    長以95年度上議字第2627號處分書維持原處分而確定，此有
    臺灣屏東地方法院檢察署檢察官95年度偵字第2701號緩起訴
    處分書、臺灣高等法院高雄分院檢察署95年度上議字第2627
    號處分書各1 份在卷可稽。揆諸前揭說明，本件異議人既因
    同一酒後駕車行為同時觸犯刑事法律及違反行政法上義務，
    其中刑事部分並經檢察官為處分緩起訴確定，因該緩起訴期
    間尚未屆滿，異議人尚未經終局確定無庸受刑事處罰前，基
    於「一事不二罰」之行政罰原則，自不得依行政規定逕予裁
    罰，從而，本件原處分機關逕以異議人酒精濃度超過規定標
    準達每公升0.77毫克，對其裁處罰鍰49,500元部分，即有違
    誤，應將原處分撤銷，並發回原處分機關，俟上開緩起訴處
    分之終局執行結果，另為適法之處分。至原處分裁處，原屬
    達成「遏止酒後駕車之不法行為，維護道路交通用路權人之
    生命、身體之安全法益」行政目的所必要之不利處分，縱異
    議人因同一酒後駕車之公共危險犯行另受刑事訴追，依行政
    罰法第26條但書之規定，仍得裁處之，從而，異議人此部分
    之異議為無理由，應予駁回。
四、原審裁定就原處分關於罰鍰新臺幣肆萬玖仟伍佰元部分撤銷
    ，並就撤銷部分改諭知不罰，固非無見，惟如前所述，此部
    分核與前開行政罰法第26條所稱一事不二「罰」之要件不合
    ，受緩起訴處分之人自不得以其已履行該緩起訴處分所命之
    金錢給付為由，援引上開行政罰法第26條之規定，主張就同
    一行為免受行政罰。是原裁定就此部分諭知不罰即有違誤，
    抗告人執此理由提起抗告，即有理由，自應由本院將原裁定
    關於撤銷罰鍰新臺幣肆萬玖仟伍佰元，改諭知不罰部分予以
    撤銷，並將該部分發回原處分機關，俟上開緩起訴處分之終
    局執行結果，另為適法之處分。至其餘裁處吊扣駕駛執照24
    個月部分，原審為異議駁回之裁定，核並無違誤，此部分抗
    告即無理由，應予駁回。
四、據上論結，應依道路交通案件處理辦法第26條，刑事訴訟法
    第412條、第413條，裁定如主文。
中    華    民    國    95    年    10    月    23   日
                  刑事第一庭    審判長法  官  郭雅美
                                      法  官  張意聰
                                      法  官  莊崑山
以上正本證明與原本無異。
不得再抗告。
中    華    民    國    95    年    10    月    23    日
                                      書記官  邱麗莉


司法院資訊處製作；財團法人民間司法改革基金會備份。
